臺灣高等法院民事判決
108年度重上字第585號
上  訴  人  徐振源  
訴訟代理人  蔡佑明律師
被 上訴 人  林徐月雲
            林國燦  
            林美齡  
            林提灶  
            林國樑  
            林謝秀燕
            林熾昌  
            林熾煌  
            林惠卿  
共      同
訴訟代理人  游開雄律師
複 代理 人  吳家榜律師

上列當事人間所有權移轉登記事件，上訴人對於中華民國108年4
月29日臺灣新北地方法院106年度重訴字第178號第一審判決提起
上訴，本院於108年12月24日言詞辯論終結，判決如下：
    主      文
原判決廢棄。
被上訴人在第一審之訴駁回。
第一、二審訴訟費用均由被上訴人負擔。
    事實及理由
一、被上訴人起訴主張：訴外人林金牛前與上訴人之母親徐黃寶
    桂共同出資購買（改制前）臺北縣○○市○○○段○○小段233、23
    3之1、234、234之1、235、235之1、235之2、235之3地號等
    8筆土地（上開土地經土地重測、分割、合併、徵收、重劃
    後，部分編列為新北市○○區○○段00○00地號土地，下稱系爭
    土地）應有部分4193分之3693，因林金牛不具自耕能力，遂
    將其所購得部分借用徐黃寶桂名義登記，並由徐黃寶桂於民
    國57年7月9日、74年6月26日出具承諾書，確認林金牛之應
    有部分為4193分之500(下稱系爭應有部分)。嗣林金牛於83
    年3月15日出具同意書，將系爭應有部分其中4193分之350贈
    與林永源（即被上訴人林徐月雲、林國樑、林國燦、林美齡
    、林提灶[下稱林徐月雲等5人]之被繼承人，85年8月21日殁
    ）、其餘4193分之150贈與林松源（即被上訴人林謝秀燕、
    林熾昌、林熾煌、林惠卿[下稱林謝秀燕等4人]之被繼承人
    ，97年6月19日殁）。徐黃寶桂於85年4月11日死亡，同年8
    月21日林永源殁，由林徐月雲代理林永源全體繼承人、林松
    源與徐黃寶桂之繼承人之一徐振豊協議，約定系爭應有部分
    借用上訴人名義登記，另成立借名登記關係。上訴人並自91
    年起依系爭應有部分比例按月支付出租系爭土地之租金。爰
    以起訴狀繕本送達終止兩造間借名登記關係，並依民法第17
    9條、類推適用同法第541條第2項規定及繼承之法律關係，
    請求上訴人將系爭應有部分其中4193分之350移轉登記予林
    徐月雲等5人公同共有，其餘4193分之150移轉登記予林謝秀
    燕等4人公同共有。
二、上訴人則以：林金牛與徐黃寶桂間、伊與林永源、林松源或
    被上訴人間，並未就系爭應有部分成立借名登記關係，伊否
    認徐黃寶桂曾出具承諾書。縱認林金牛與徐黃寶桂就系爭應
    有部分成立借名登記關係，惟林金牛於83年間出具同意書，
    將借名登記關係移轉予林永源、林松源，並未經徐黃寶桂承
    認，並不生效，被上訴人不得向徐黃寶桂或伊主張該借名登
    記契約效力；至伊曾交付林徐月雲之款項，係包括不同土地
    承租人之租金轉交，及姐弟情誼對林徐月雲之補貼，非被上
    訴人所稱基於借名登記所給付之租金收益等語置辯。
三、原審為被上訴人全部勝訴之判決。上訴人不服，提起上訴，
    聲明：㈠原判決廢棄。㈡被上訴人在第一審之訴駁回。被上訴
    人答辯聲明：上訴駁回。
四、兩造不爭執事項（本院卷第122頁，並由本院依相關卷證為
    部分文字修正）：
  ㈠改制前臺北縣○○市○○○段○○小段233、233之1、234、234之1、
    235、235之1、235之2、235之3地號等8筆土地，經土地重測
    、分割、合併、徵收、重劃後，部分土地編列為新北市○○區
    ○○段00○00地號土地，有新北市○○地○○○○000○0○0○○○○○地○○
    地段號及其重測分割時間附表、電子處理前及光復初期人工
    登記簿謄本、土地登記謄本為證（原審卷一第466至535、29
    3至300頁）。
  ㈡徐黃寶桂於57年6月20日登記取得系爭土地應有部分4193分之
    3693，其於85年4月11日死亡，由其女林徐月雲(被上訴人之
    一)、其子徐速男、徐振東、徐振府、上訴人及徐振豊，於8
    6年6月6日以分割繼承為登記原因，依序取得系爭土地應有
    部分4193分之200、4193分之441、4193分之941、4193分之4
    41、4193分之941、4193分之729。有繼承系統表、除戶謄本
    、戶籍謄本、土地登記簿、土地登記謄本為證（原審卷二第
    13至26頁、卷一第469至501、82至146頁）。
  ㈢林永源、林松源為林金牛之子。林永源於85年8月21日死亡，
    林徐月雲等5人為其繼承人；林松源於97年6月19日死亡，林
    謝秀燕等4人為其繼承人。有除戶謄本、戶籍謄本為證（原
    審卷一第42至55頁）。
  ㈣訴外人林黃淑貞、余林翠娥、林志宗、林志煥前以渠等被繼
    承人林福春，與徐黃寶桂共同出資購買系爭土地，並將其購
    得部分借用徐黃寶桂名義登記，而與徐黃寶桂就系爭土地應
    有部分4193分之500成立借名登記法律關係為由，訴請林徐
    月雲、徐速男、徐振東、徐振府、上訴人、徐振豊，移轉系
    爭土地應有部分4193分之500所有權，經原法院103年度重訴
    字第34號、本院103年度重上字第799號、最高法院107年度
    台上字第1875號判決敗訴確定（下稱另案）。有上開判決為
    證（原審卷四第169至184、153至157頁）。
五、被上訴人主張兩造間有借名登記關係，並以起訴狀繕本送達
    終止該借名登記關係，上訴人應分別移轉登記系爭應有部分
    予被上訴人；上訴人則否認有借名登記關係存在，並以前詞
    置辯。本件爭點在兩造間有無借名登記關係及被上訴人依終
    止借名登記關係，請求移轉系爭應有部分有無理由？本院之
    判斷，分述如下：
  ㈠兩造間有無借名登記關係？ 
   ⒈按所謂「借名登記」契約，謂當事人約定一方將自己之財產
     以他方名義登記，而仍由自己管理、使用、處分，他方允
     就該財產為出名登記之契約。其成立側重於借名者與出名
     者間之信任關係，在性質上應與委任契約同視。倘其內容
     不違反強制、禁止規定或公序良俗者，固應賦予無名契約
     之法律上效力，並類推適用民法委任之相關規定。惟借名
     登記契約究屬於「非典型契約」之一種，仍須於雙方當事
     人，就一方將自己之財產以他方名義登記，而仍由自己管
     理、使用、處分，他方允就該財產為出名登記，相互為合
     致之意思表示，其契約始克成立（最高法院100年度台上字
     第1972號判決意旨可參）。是被上訴人主張系爭應有部分
     與上訴人成立借名登記關係，自應由被上訴人就借名登記
     確已成立之事實負舉證責任，若其先不能舉證，則上訴人
     就其抗辯事實即令不能舉證，或其所舉證據尚有疵累，亦
     應駁回被上訴人之請求。
   ⒉查，林徐月雲固稱徐黃寶桂之繼承人於86年6月間進行遺產
     分割，因徐振豊出面遊說，林徐月雲因信賴上訴人，乃同
     意以上訴人名義辦理分割繼承登記，進而代理林永源之繼
     承人、林松源，與上訴人再成立借名登記關係云云。惟，
     徐黃寶桂於85年4月11日死亡，由其女林徐月雲、其子徐速
     男、徐振東、徐振府、上訴人及徐振豊，於86年6月6日以
     分割繼承為登記原因，依序取得系爭土地應有部分4193分
     之200、4193分之441、4193分之941、4193分之441、4193
     分之941、4193分之729乙情為兩造不爭之事實(如㈡)，其
     中徐振東、上訴人及徐振豊等三人之應有部分均大於4193
     分之500，何以認定系爭應有部分借名登記於上訴人名下？
     果若為徐振豊遊說，何不登記在徐振豊自己名下，倒登記
     在上訴人名下？上訴人有無授權徐振豊為此遊說，亦屬不
     明，而徐振豊已依法拒絕證言(原審卷三第203頁)，自無可
     考。何況林徐月雲稱徐黃寶桂過世後，徐振豊向其拿印章
     要將林金牛的500坪登記在上訴人名下，其並未就此部分告
     知林金牛或林永源、林松源等語（原審卷三第228頁），既
     林永源生前及林松源不知林徐月雲所為，其又如何代理渠
     等與上訴人成立借名登記關係？如何表徵與上訴人達成借
     名登記之意思表示合致？又林徐月雲依繼承關係取得系爭
     土地應有部分4193分之200，則系爭應有部分何不登記在林
     徐月雲名下？矧林徐月雲在另案自稱不知娘家事(原審卷一
     第460頁)，卻在本件則又瞭如指掌甚且介入娘家購買系爭
     土地(原審卷三第228頁)，前後說法歧異，且上訴人及林徐
     月雲在另案均稱系爭土地每位繼承人之應有部分不同，是
     依徐實萬即上訴人及林徐月雲之父指示辦理(原審卷一第43
     8頁)，核與證人徐陳寶玉即徐振府之配偶在另案證稱：是
     我公公去辦的，當時有跟我先生他們兄弟說，我現在分你
     們有意見就現在說，以後就不要再爭執(原審卷一第431頁)
     ，益證並無林徐月雲與上訴人合意借名登記之實，則林徐
     月雲自證系爭應有部分與上訴間成立借名登記關係，不足
     憑取。
   ⒊被上訴人另舉系爭土地租金按系爭應有部分給付予林徐月雲
     再轉予其他被上訴人，就系爭土地有收益之借名登記關係
     云云。惟考諸上訴人分別開立發票日為92年6月17日、92年
     7月9日，面額各29萬4,756元、18萬7,286元之支票各1紙，
     均經林徐月雲提示兌現等節，有支票影本、林徐月雲之存
     摺影本等件為證（原審卷一第151頁、卷三第391至393頁）
     ；又上訴人或其配偶黃玉美（原審卷二第24頁）自92年9月
     起至95年2月，除93年7、8月、95年1月外，每月均按月開
     立面額8萬2,537元之支票予林徐月雲（原審卷一第152至16
     3頁），另徐錢美玲即徐振豊之配偶（原審卷二第26頁）、
     黃玉美依序於94年8月16、17日，各開立面額1萬4,622元、
     3萬6,555元支票（合計5萬1,177元）予林徐月雲收受，黃
     玉美復於94年9、10月、95年2、3月各開立面額3萬6,555元
     支票予林徐月雲收受（原審卷一第162、164、167頁），上
     訴人於95年4至7月、按月匯款5萬1,147元予林徐月雲（原
     審卷一第180、181頁）；徐振東之配偶徐楊寶銀（原審卷
     二第20頁）亦自95年8月至96年4月，按月開立面額5萬1,17
     7元支票予林徐月雲收受（原審卷一第168至170頁），可知
     林徐月雲所收款項分別來自上訴人、上訴人配偶黃玉美、
     徐振豊配偶徐錢美玲、徐振東配偶徐楊寶銀，如上訴人與
     被上訴人間有借名登記關係而有租金收入，卻源自不同人
     ，借名登記關係究存在何方間？被上訴人所言，尚難憑取
     。
   ⒋綜上，被上訴人尚未證實其等與上訴人間就系爭應有部分成
     立借名登記關係，則基於終止借名登記關係請求移轉系爭
     應有部分，即非有據，不應准許。
   ㈡林金牛與徐黃寶桂間之借名登記關係？
   ⒈被上訴人固主張林金牛於83年3月15日出具同意書，將系爭
     應有部分贈與林永源、林松源，嗣其等再與上訴人成立借
     名登記關係云云，並提出林金牛出具之同意書原本為證（
     原審卷一第150頁、卷三第174頁）。惟被上訴人並未舉證
     其等基於繼承關係與上訴人間有借名登記關係，業如前述
     ，則該同意書尚不足為被上訴人有利之認定。
   ⒉至於被上訴人主張林金牛出資購得系爭應有部分，因無自耕
     農身分而借名登記在徐黃寶桂名下，基於該借名登記關係
     ，上訴人應返還系爭應有部分云云。惟兩造間不足認定借
     名登記關係存在，前已述及，縱認林金牛與徐黃寶桂間有
     借名登記關係，類推適用民法委任規定，則徐黃寶桂於85
     年4月11日死亡時，該借名登記關係即已終止，且原土地法
     第30條就農地移轉受自耕農身分限制之法律上障礙事由，
     業已刪除，於89年1月26日公告實施，而本件於105年11月3
     日起訴，已罹時效。上訴人以時效抗辯拒絕給付即屬有據
     。是被上訴人提出57年7月9日承諾書、74年6月26日承諾書
     (原審卷一第147至149頁)、證人林義家之證詞(原審卷三第
     309至316頁)，均不足為被上訴人有利之認定，附予說明。
六、綜上所述，被上訴人依民法第179條、類推適用民法第541條
    第2項及繼承關係，請求上訴人移轉系爭應有部分其中4193
    分之350予林徐月雲等5人公同共有，其餘4193分之150移轉
    予林謝秀燕等4人公同共有，為無理由，不應准許。原審判
    命上訴人應將系爭應有部分分別移轉予被上訴人，自有未洽
    。上訴意旨指摘原判決不當，求予廢棄改判，為有理由。自
    應由本院廢棄改判如主文第二項所示。
七、本件事證已臻明確，兩造其餘之攻擊或防禦方法及所用之證
    據，經本院斟酌後，認為均不足以影響本判決之結果，爰不
    逐一論列，併此敘明。
八、據上論結，本件上訴為有理由，依民事訴訟法第450條、第7
    8條、第85條第1項前段，判決如主文。
中    華    民    國    109   年    1     月    14    日
                  民事第四庭    
                      審判長法  官  傅中樂 
                            法  官  管靜怡 
                            法  官  周祖民 
正本係照原本作成。
如不服本判決，應於收受送達後20日內向本院提出上訴書狀，其
未表明上訴理由者，應於提出上訴後20日內向本院補提理由書狀
（均須按他造當事人之人數附繕本）上訴時應提出委任律師或具
有律師資格之人之委任狀；委任有律師資格者，另應附具律師資
格證書及釋明委任人與受任人有民事訴訟法第466 條之1第1項但
書或第2項（詳附註）所定關係之釋明文書影本。如委任律師提
起上訴者，應一併繳納上訴審裁判費。
中    華    民    國    109   年    1     月    14    日

                            書記官  劉文珠
附註：
民事訴訟法第466條之1（第1項、第2項）：
對於第二審判決上訴，上訴人應委任律師為訴訟代理人。但上訴
人或其法定代理人具有律師資格者，不在此限。
上訴人之配偶、三親等內之血親、二親等內之姻親，或上訴人為
法人、中央或地方機關時，其所屬專任人員具有律師資格並經法
院認為適當者，亦得為第三審訴訟代理人。